【裁判字號】    95,訴,364
【裁判日期】    950821
【裁判案由】    偽造文書
【裁判全文】
臺灣雲林地方法院刑事判決               95年度訴字第364號
公  訴  人  臺灣雲林地方法院檢察署檢察官
被      告  辛○○
被      告  甲○○
上二人共同
選任辯護人  葉榮棠律師
被      告  庚○○
上列被告因偽造文書等案件，經檢察官提起公訴（94年度核退偵
字第166 號），本院判決如下：
    主  文
辛○○、甲○○、庚○○均無罪。
    理  由
一、公訴意旨略以：緣林連興於民國（下同）94年6 月間，欲出
    售其所有坐落雲林縣北港鎮○○段第1522-40 號、第1522-8
    9 號2 筆土地及其上建物即門牌號碼為雲林縣北港鎮○○路
    173 號房屋（下稱本案不動產），並委託被告甲○○居間仲
    介本案不動產之銷售。詎林連興於94年6 月7 日死亡後，被
    告辛○○、甲○○、庚○○竟共同基於偽造文書之犯意聯絡
    ，由代書即被告庚○○偽簽林連興之署押，並由被告甲○○
    盜用林連興之印章，而共同偽造本案不動產買賣契約書，再
    由被告甲○○於同年6 月21日，於土地登記申請書上盜用林
    連興印鑑後，分持上開土地登記申請書、不動產所有權狀及
    印鑑證明等，向雲林縣北港地政事務所辦理本案不動產所有
    權移轉登記，使不知情之承辦公務員據為不實之登載，並將
    上開不動產移轉登記至被告辛○○名下，足生損害於告訴人
    乙○○、丙○○、丁○○、己○○○及戊○○之繼承權。另
    被告辛○○因向告訴人戊○○索取鑰匙未果，竟於94 年6月
    28日，找鎖匠將上開房屋門鎖開啟，而無故侵入上開房屋。
    因認被告辛○○係犯刑法第214 條、第216 條、第210 條、
    第306 條第1 項之罪，被告甲○○、庚○○係犯刑法第214
    條、第216 條、第210 條之罪。
二、公訴意旨認被告涉有上揭犯行，係提出並聲請調查下列證據
    為憑：
  (一)提出之證據：
    1.被告辛○○於警詢筆錄、檢察官訊問筆錄之供述。
    2.被告甲○○於警詢筆錄、檢察官訊問筆錄之供述。
    3.被告庚○○於警詢筆錄、檢察官訊問筆錄之供述。
    4.專任委託銷售契約書影本1 張。
    5.林連興死亡證明書影本1張。
    6.不動產房地買賣預約契約書影本1張。
    7.土地及建物登記簿謄本、土地登記申請書（辦理所有權移
      轉登記）、土地增值稅繳款書、土地建築改良物買賣所有
      權移轉契約書、契稅繳款書、林連興印鑑證明、辛○○國
      民身分證、林連興戶籍謄本、土地所有權狀、建築改良物
      所有權狀、土地登記申請書（辦理抵押權塗銷登記）、林
      連興國民身分證、建築改良物登記簿謄本、抵押權塗銷同
      意書、他項權利證明書、土地建築改良物抵押權設定契約
      書等文書影本。
    8.告訴人戊○○於警詢筆錄、檢察官訊問筆錄之指述。
  (二)聲請調查之證據：聲請傳喚證人甲○○、辛○○、庚○○、
    戊○○為詰問。
三、被告答辯及提出並聲請調查之證據：
  (一)答辯意旨略以：
    1.被告辛○○部分：「我們在94年6 月3 日去看房子，當時
      林連興說要賣250 萬元，我跟他出價200 萬，我說房子品
      質不好要裝修。6 月4 日叫被告甲○○找我，說200 萬願
      意賣我，就約定6 月6 日送訂金，6 月4 日時，林連興有
      委託被告甲○○來找我，晚上6 、7 點我們去找代書算稅
      金，說可以送180 萬元沒關係，後來我就送180 萬訂金給
      林連興，他就把所有權狀及土銀借款之清償證明及印鑑證
      明及所有權狀交給我，印鑑交給被告甲○○，林連興就全
      權委託被告甲○○，隔天我及被告甲○○到被告庚○○代
      書簽約，大約是早上10點左右，在那個早上，被告甲○○
      有去幫林連興申請戶籍謄本，申請後我們就在那邊簽約，
      簽完後，我與被告甲○○坐在那邊，代書做好叫我看看，
      沒我問題，代書就說從今開始，一定要會同拿證件，若單
      方面要拿證件，就不會給。」等語。
    2.被告甲○○部分：「我沒有偷拿林連興之所有權狀，我也
      沒有偽造文書。」等語。
    3.被告庚○○部分：「我沒有偽造文書。就是在民國94年6
      月7 日早上10點左右，由被告甲○○及被告辛○○到店裡
      去，拿委託書及要移轉之證明文件資料，就是所有權狀、
      身分證影本、戶籍謄本、他項權利、印鑑證明書，到我那
      邊簽約，我是依林連興那一張委託書，去辦理他們的買賣
      契約書，我寫完契約後，這一張全是我寫的，包括買主、
      賣主、受託人之身分證字號及姓名，都是我寫的，我拿給
      他們看，我說所有權狀及林連興的名字，我有核對身分證
      ，然後寫上他們的名字，他們都沒有意見，我就叫他們在
      自己名字旁再印章，我是寫三個人的名字，不只有寫林連
      興，我有叫受託人被告甲○○要帶印鑑章，要蓋，我沒有
      偽造林連興之署押。」等語。
    4.被告辛○○、甲○○提出之刑事準備程序狀中答辯意旨略
      以：
      林連興生前於94年6 月3 日，親至北港鎮戶政事務所辦
        理印鑑變更登記，並申請印鑑證明。
      林連興將本案不動產委託被告甲○○仲介出售，約定委
        託價款為200 萬元，並簽有專任委託銷售契約書。
      辦理移轉登記之相關申請資料，均為林連興本人之印鑑
        ，堪認林連興有交付相關文件及印鑑予被告甲○○辦理
        。
      委任關係因委任事務之性質，並不因當事人一方死亡而
        消滅。
      本院94年度訴字第443 號塗銷所有權移轉登記事件，告
        訴人先主張被告等人偽造文書，嗣又主張林連興心中保
        留，可見告訴人亦認被告並無偽造文書。
      被告辛○○為本案不動產之所有權人，自無侵入他人住
        宅可言。
    5.被告庚○○提出之答辯狀略以：
      被告庚○○不認識也未見過林連興。
      付定金及簽寫委託書時，被告庚○○不在場也不知情。
      被告庚○○係根據委託書辦理。
      被告辛○○、甲○○於94年6 月7 日上午10時許，持委
        託書、所有權狀、戶籍謄本、身分證影本、印鑑證明、
        印鑑章、銀行出具之抵押權塗銷同意書，在被告庚○○
        之事務所辦理簽約，約11時許，完成離去。
      依被告辛○○、甲○○約定而填寫買賣契約，賣主是由
        受託人蓋章。
  (二)提出並聲請調查之證據：
    1.提出之證據：被告庚○○提出「不動產房地買賣預約契約
      書」正本1 張。
    2.聲請調查之證據：調閱本院民事庭94年度訴字第443 號全
      卷。
四、本院依職權調查之證據：證人李聰吉於檢察官訊問筆錄中之
    證述，係對被告之利益有重大關係事項，雖未據檢察官列為
    證據，依刑事訴訟法第163 條第2 項後段之規定，本院仍應
    依職權調查之。
五、關於證據能力方面：
  (一)檢察官提出之證據8 即告訴人戊○○於警詢筆錄、檢察官訊
    問筆錄部分，係戊○○以告訴人身分所受之警詢筆錄及檢察
    官訊問筆錄，被告主張為傳聞證據，應無證據能力。本院認
    為依刑事訴訟法第159 條第1 項之規定，應不得作為證據。
  (二)檢察官提出之其餘證據、被告提出並聲請調閱之證據及本院
    依職權調查之證據等，均經當事人同意作為證據，而本院認
    為依刑事訴訟法第159 條之1 、第159 條之4 、第206 條之
    規定，均得為證據。
六、按犯罪事實應依證據認定之，無證據不得認定犯罪事實；又
    不能證明被告犯罪者，應諭知無罪之判決，刑事訴訟法第15
    4 條第2 項、第301 條第1 項前段分別定有明文。次按刑事
    訴訟法上所謂認定犯罪事實之證據，係指足以認定被告確有
    犯罪行為之積極證據而言，如未能發現相當證據，或證據不
    足以證明，自不能以推測或擬制之方法，以為裁判基礎，最
    高法院29年上字第3105號、40年台上字第86號判例可資參照
    。又認定犯罪事實所憑之證據，雖不以直接證據為限，間接
    證據亦包括在內；然而無論直接或間接證據，其為訴訟上之
    證明，須於通常一般之人均不致有所懷疑，而得確信其為真
    實之程度者，始得據為有罪之認定，亦有最高法院76年台上
    字第4986號判例可參。再刑法第210 條之偽造文書，以無製
    作權之人冒用他人名義而製作該文書為要件之一，行為人基
    於他人之授權委託，在授權範圍內即有權代表本人製作本人
    名義文書，自不成立該條之罪。
七、本院之判斷：
  (一)本件公訴意旨係認定：「林連興於94年6 月間，欲出售其所
    有之本案不動產，並委託被告甲○○居間仲介本案不動產銷
    售」之事實無訛，訊之被告甲○○亦辯稱確有獲得林連興於
    生前委託銷售本案不動產等語。另卷附之專任委託銷售契約
    書中有關「林連興」之簽名字跡，經法務部調查局鑑定結果
    ，確與林連興生前於其他文書上之簽名字跡筆劃特徵相符，
    有該局95年3 月6 日調科貳字第09500072670 號鑑定通知書
    在卷可稽，而該專任委託銷售契約書中係載明：「委託人林
    連興（以下簡稱甲方）將下列不動產專任委託甲○○（以下
    簡稱乙方）居間仲介出售。雙方依誠信互惠原則，簽訂下列
    條款，並同意共同遵行」，其第壹條所列之不動產標示則為
    本案不動產。又被告甲○○於94年11月24日檢察官訊問中供
    稱：「林連興是94年5 月底到我家談賣房子的事，他本來是
    想向華南銀行北港分行貸款100 萬元，承辦人是李聰吉，後
    來要叫林連興去對保，林連興又沒去，林連興說想要把房子
    賣掉」等語，核與證人即華南銀行北港分行行員李聰吉於95
    年4 月11日檢察官訊問中證稱：「94年5 月底，他（指林連
    興）有來我們公司說要貸款100 萬元，不過後來沒有貸到，
    因為查詢聯徵中心及他的資料不足，我們有告知他貸款條件
    不足」等語相符。再者，林連興交付被告甲○○之雲林縣北
    港鎮戶政事務所印鑑證明，係於94年6 月3 日登記發給，有
    該印鑑證明影本在卷足稽，其申辦日期適緊接在同年5 月底
    欲向銀行借款之後。是以，林連興生前於94年5 月間，應有
    出售本案不動產之資金需求動機，且確有在專任委託銷售契
    約書上簽名，而將本案不動產委託被告甲○○銷售一情，應
    認為真，並無疑義。
  (二)被告甲○○、庚○○嗣於94年6 月7 日，在北港鎮○○路87
    號被告庚○○經營之「庚○○代書事務所」內，由被告甲○○代理林連興與被告辛○○簽訂「不動產房地買賣預約書」
    後；又於同年6 月21日，由被告甲○○向北港地政事務所申
    辦本案不動產之所有權移轉登記予被告辛○○，並於同年6
    月23日完成登記等情，為被告一致坦承不諱，並有不動產房
    地買賣預約契約書、土地登記第一類謄本、建物登記第二類
    謄本、土地登記申請書（辦理所有權移轉登記）、土地增值
    稅繳款書、土地建築改良物買賣所有權移轉契約書、契稅繳
    款書、林連興印鑑證明、被告辛○○國民身分證、林連興戶
    籍謄本、土地所有權狀、建築改良物所有權狀、土地登記申
    請書（辦理抵押權塗銷登記）、林連興國民身分證、建築改
    良物登記簿謄本、抵押權塗銷同意書、他項權利證明書、土
    地建築改良物抵押權設定契約書等影本附卷可稽。
  (三)按居間者，乃當事人約定，一方為他方報告訂約之機會，或
    為訂約之媒介，他方給付報酬之契約；又居間人以契約因其
    報告或媒介而成立者為限，得請求報酬，民法第565 條、第
    568 條規定甚明。次按不動產仲介契約之法律性質，究係民
    法上之居間契約或委任契約，抑或兼具居間與委任契約混合
    性質之無名契約，尚難一概而論，應視當事人就其約定之服
    務內容與報酬給付情形，依契約個別約定之內容而定。查林
    連興與被告甲○○簽訂之專任委託銷售契約書，其於契約中
    雖訂明：「委託人林連興（以下簡稱甲方）將下列不動產專
    任委託甲○○（以下簡稱乙方）居間仲介出售。．．」等語
    ，但於契約條款之第參條及第伍條中，復訂明被告甲○○得
    代理收收訂金，且於買賣契約因故無法成立時，林連興仍應
    給付不同數額之報酬予被告甲○○。又該契約之第參條規定
    甲方即林連興之義務中，僅有林連興保證對於本案不動產有
    出售之權利，且產權清楚，並可依約配合交屋之責任，並未
    記載林連興應交付被告甲○○何種文件或印鑑等情；惟被告
    甲○○於申辦本案不動產之所有權移轉登記時，已提出林連
    興之戶籍謄本、身分證影本、印鑑證明書、印鑑及本案不動
    產之土地所有權狀、建物所有權狀、抵押權塗銷同意書等證
    件及印鑑等物，有本案不動產之土地登記申請書暨所附之上
    揭文件及印文可佐，顯然林連興於委託被告甲○○銷售本案
    不動產後，亦併交出上揭文件及印鑑甚明。故本件專任委託
    銷售契約書，就被告甲○○應為林連興尋求買受人，並報告
    銷售狀況部分，固有居間契約之性質；但以林連興給付被告
    報酬之條件，並交付可用以辦理本案不動產移轉登記之所有
    應備文件及印鑑一情而言，顯亦有委任被告甲○○代為簽訂
    契約及為本案不動產移轉登記之意，而應屬兼有委任契約性
    質之混合契約，並有代理權之授與，應可認定。
  (四)本案不動產之「不動產房地買賣預約契約書」係於94年6 月
    7 日上午10時許，在北港鎮○○路87號被告庚○○經營之「
    庚○○代書事務所」內，由被告庚○○繕寫後，再由被告辛○○、甲○○在場親自簽名或蓋章，而契約中係記載被告甲○○為「賣主受託人」及「仲人」，又林連興之印文則係由
    被告甲○○交付印章而蓋印等情，為被告庚○○供述甚明，
    並為被告辛○○、甲○○所坦認，且有該契約書附卷足稽。
    依上揭所述，林連興既有委託被告甲○○代理銷售本案不動
    產之意，復交付印鑑章及相關之文件，則被告甲○○以林連
    興之「賣主受託人」及「仲人」身分，囑請被告庚○○繕寫
    契約全文及林連興之名，並於林連興姓名之旁註明「賣主受
    託人：甲○○」，又取用林連興之印鑑章蓋印等情，實係基
    於林連興授權代理下之適法行為，且該「林連興」之名顯為
    識別之用，並非表示本人簽名之意思，自非無製作權之人冒
    用他人名義而製作文書或偽造署押可言，揆諸前揭說明，被
    告當無偽造文書之犯行。
  (五)同上所述，雖依卷附之死亡證明書影本所載林連興於94年6
    月7 日下午1 時許死亡，但被告甲○○嗣後為辦理本案不動
    產之所有權移轉登記，而委由被告庚○○製作，並自行送交
    雲林縣北港地政事務所申辦之土地登記申請書、土地建築改
    良物買賣所有權移轉契約書等，既係依林連興生前授權而製
    作，自無盜用印章或偽造文書之犯行，其持以向地政機關辦
    理所有權移轉登記，亦難謂有何不實之處，至於該等法律行
    為是否損及委任人之利益，或其法律效力是否生效，則為有
    無背信或登記是否有效之民事問題，尚不能執此而認被告等
    涉有刑法偽造私文書或使公務員登載不實之罪。
  (六)被告辛○○因本案不動產於94年6 月23日之移轉登記，而取
    得所有權，有雲林縣北港鎮地政事務所土地登記第一類謄本
    2 張、建物登記第二類謄本1 張在卷可佐。其既為本案不動
    產中建物之所有權人，則其於94年6 月28日僱請鎖匠，將該
    建物門鎖開啟入內，自非無故侵入他人住宅或建築物，即不
    能謂成立刑法第306 條第1 項之侵入住居罪。
  (七)檢察官對被告不利之論告，尚難採認，分述如下：
    1.檢察官雖認被告辛○○之金錢來源供述不清，又與被告甲○○供述或證詞相較，亦有不符，另依被告甲○○、辛○○供述之銷售或購買本案不動產之時間過於緊接，不合常
      理。而被告庚○○未與出賣人林連興見面或查證，即率為
      被告甲○○、辛○○辦理契約及本案不動產所有權移轉登
      記，過於草率，應非執業長達20餘年之代書所應為。再者
      ，有關本院94 年 度訴字第443 號民事判決部分，林連興
      何以申請印鑑證明，不得而知，或係被騙，應不足為有利
      被告之認定；而專任委託銷售契約書僅可證明林連興委託
      被告甲○○銷售本案不動產，尚不足以證明委託被告甲○○簽訂買賣契約，被告庚○○亦應知悉，故認被告等之犯
      罪明確等語。
    2.查被告辛○○是否如數交付價金，詳如後述，惟依前揭說
      明，均無從否認被告甲○○係為林連興居間、受委任代理
      銷售本案不動產，並為移轉登記之情，檢察官執認被告甲○○無權簽訂買賣契約及為移轉登記，均有誤會。另被告
      甲○○、辛○○供述之購買情節及被告庚○○代辦過程，
      或與被告辛○○是否交付價金有涉，但尚不足以認定被告
      等有偽造文書之犯行。至於林連興是否被騙，未經舉證以
      實其說，且公訴意旨亦認林連興欲出售本案不動產，而委
      託被告甲○○居間仲介一情，則林連興申請印鑑證明應非
      異常舉動，何以認為林連興係遭騙而為申請印鑑證明，說
      理有疑，均難遽為不利被告之認定。
  (八)綜上所述，本件依調查證據之結果，尚不足以證明被告確有
    偽造文書或侵入住居之犯行，揆諸前開說明，不能證明被告
    犯罪，均應為無罪之諭知。
八、至於被告甲○○、庚○○是否確有於其等所稱之94年6 月6
    日晚上，在林連興住處內，交付林連興180 萬元部分。依被
    告甲○○於本院審判中以證人身分具結證稱：「是被告辛○○及林連興見面談的結果，當時是6 月4 日晚上到林連興的
    家裡談的，當時林連興說要250 萬，但後來被告辛○○說
    200 萬成交，當時我有在場」、「在林連興家裡堆放報紙的
    地方談。就是騎樓再進去一點，在林連興房子後面的一間房
    間」、「是6 月4 日談完價錢後，才約6 月6 日要拿180 萬
    」、「手提袋，類似行李袋，不知道是什麼顏色，類似女孩
    子在裝化妝用品的袋子，是可以背著的，有2 條拉鍊，1 條
    是在後面，180 萬就裝在裡面，100 萬是用透明的塑膠裝著
    ，另外80萬用橡皮圈綁著。是林連興點收」等語。惟證人辛○○則於本院審判中證稱：「．．．當時要賣250 萬，我說
    這房子太舊了，我說200 萬，我也沒有刻意要買，6 月4 日
    被告甲○○來跟我說200 萬願意賣給我，就約在6 月6 日晚
    上交訂金」、「（價格何時說定200 萬？）6 月4 日被告甲○○告訴我的，是他到我家跟我說的」、「（沒有去林連興
    家講價錢？）沒有，是被告甲○○轉達給我的」、「6 月6
    日當天晚上6 、7 點，我在林連興家的客廳處交付180 萬。
    交付的地點就是騎樓進去的那個客廳，後來我就去樓上看房
    子，我下來時他們就把這些證件都蓋好了及塗銷證明、印鑑
    證明、所有權狀、委託書一併交給我」、「我用手提袋裝，
    是辦公用的公事包，可以提、可以背。現在在我車子就有了
    。這並沒有分男用或女用」、「（180 萬就放在包包裡？）
    對」、「（有另外再用東西包著？）沒有」等語。其等就如
    何與林連興商定價金之過程、交付價金之詳細地點及現金之
    包覆方式，供述顯然不一。又該專任委託銷售契約書中所載
    之付款約定事項：「第1 次付款（簽約款）：成交價的90%
    」即被告辛○○、甲○○供稱給付180 萬元之記事，僅有被
    告甲○○之簽名及指印，並無林連興之簽名在上，果真被告
    甲○○、辛○○確有於94年6 月6 日晚上，至林連興住處交
    付180 萬元，何以林連興並未簽名，反由非收款人之被告甲○○簽名，顯然有異。再證人即林連興之兄戊○○於本院審
    判中證稱：「（你弟弟過世後，你有無清查過你弟弟之財產
    狀況？）有」、「（有無遺留現金？）只有華僑銀行1 萬多
    元，其餘有2,000 、3,000 元的現金」、「（在雲林縣北港
    鎮○○路173 號房屋有無找到其他現金？）沒有」等語，查
    無林連興死後遺留大額現金。故被告甲○○、辛○○所稱交
    款一情，應屬虛構，被告甲○○顯係利用林連興死亡後可乘
    之機，違背林連興授與之任務，而將本案不動產所有權移轉
    予被告辛○○，而取得不詳代價之利益。其等所涉之背信及
    於本院審判中之偽證罪嫌，宜另由檢察官依法偵辦。
九、被告甲○○代理林連興為本案不動產所有權之移轉登記予被
    告庚○○，係以專任委託銷售契約書為據，但該專任委託銷
    售契約書是否載有授與處理應以文字為法律行為之委任事務
    ？其申辦不動產物權之移轉登記，有無違反民法第531 條之
    規定？又其申辦是否完全符合土地登記規則第102 條第1 項
    ：「土地權利移轉、設定，依法須申報土地移轉現值者，於
    申報土地移轉現值後，如登記義務人於申請登記前死亡時，
    得僅由權利人敘明理由，檢附載有義務人死亡記事之戶籍謄
    本及其他有關之證明文件，單獨申請登記。」之規定，而認
    該移轉登記適法有效？俱屬民事糾紛，宜由林連興之繼承人
    循民事途徑解決之，併予敘明。
十、依刑事訴訟法第301條第1項，判決如主文。
本件經檢察官葉建成到庭執行職務。
中    華    民    國    95    年    8     月    21    日
                  刑事第四庭  審判長  法  官  吳福森
                                      法  官  葉明松
                                      法  官  吳基華
以上正本證明與原本無異。
如不服本判決，應於判決收受後10日內，向本院提出上訴狀（須
附繕本）。
                                      書記官 黃秋萍
中    華    民    國    95    年    8     月    21    日


司法院資訊處製作；財團法人民間司法改革基金會備份。
